臺灣高等法院高雄分院刑事判決       100年度選上訴字第27號
上  訴  人
即  被  告  方盛登
選任辯護人  劉家榮律師
上  訴  人
即  被  告  黃顯銘
選任辯護人  沈志祥律師
上  訴  人
即  被  告  林龍和
上列上訴人等因違反公職人員選舉罷免法案件，不服臺灣屏東地
方法院99年度選訴字第74號中華民國100 年4 月20日第一審判決
（起訴案號：臺灣屏東地方法院檢察署99年度選偵字第119 號、
第172號），提起上訴，本院判決如下：
     主  文
原判決撤銷。
方盛登、黃顯銘共同對於有投票權之人，交付賄賂，而約其投票
權為一定之行使，各處有期徒刑年貳月，均褫奪公權肆年。扣
案預備交付之賄賂新台幣壹仟元沒收。
林龍和有投票權之人，收受賄賂，而許以其投票權為一定之行使
，處有期徒刑月，如易科罰金，以新臺幣壹仟元折算壹日，褫
奪公權壹年，扣案收受之賄賂新臺幣伍佰元沒收。
     事  實
一、方盛登係屏東縣竹田鄉第19屆鄉民代表第二選舉區之候選人
    ，黃顯銘則為其本次選舉競選團隊之助選員。方盛登為求順
    利當選，竟與黃顯銘共同基於對有投票權人交付賄賂而約其
    投票權為一定行使之犯意聯絡，先由方盛登於民國99年6 月
    10日，在其位於屏東縣竹田鄉○○村○○路229 巷53號之住
    處，交付現金新台幣（以下同）2500元予黃顯銘，並指示黃
    顯銘持其所交付之上述2500元擬向林龍和及其戶內有投票權
    之人，即林龍和、謝秀芬夫妻及彼等3 個兒子林慶郎、林慶
    宏、林慶文共5 人，預備以1 票500 元之代價買票，並約定
    投票給登記第3 號之方盛登，而為投票權一定之行使；黃顯
    銘應允後，於翌（11）日上午持至林龍和位於屏東縣竹田鄉
    西勢村13鄰光明路46號之住處，告知來意，並將該2500元交
    予林龍和，林龍和竟基於投票收賄之犯意，除當場收受其本
    人部分之500 元外，並代其家屬暫收受其餘之2000元之賄賂
    ，其本人並同意投票予登記第3 號之方盛登；旋林龍和於當
    晚在其上址住處告知其妻謝秀芬上情（謝秀芬部分業經檢察
    官另為緩起訴處分在案），並將該2500元交予謝秀芬處理，
    旋謝秀芬應允，其本人並同意投票予登記第3 號之方盛登，
    復隨即轉知其子林慶宏上情（林慶宏部分業經檢察官另為不
    起訴處分在案），復交代翌（12）日投票時應投給登記第3
    號之方盛登，而為投票權一定之行使；林慶宏應允同意，惟
    向其母親謝秀芬表示：方盛登、黃顯銘向其買票之500 元由
    其母親謝秀芬留下貼補家用即可。另謝秀芬所收受之2500元
    ，扣除其本人、林龍和及林慶宏部分之1500元外，其餘之10
    00元並無證據證明已轉告及轉交予有投票權之林慶郎、林慶
    文，此部分僅止於預備階段。嗣經臺灣屏東地方法院檢察署
    檢察官於99年6 年12日接獲檢舉，指揮屏東縣調查站與屏東
    縣政府警察局屏東分局將謝秀芬等人傳拘到臺灣屏東地方法
    院檢察署經檢察官訊問後，始循線查悉上情，並扣得前林龍
    和所收受轉交其妻謝秀芬處理，於調查中由謝秀芬繳回之上
    述賄款2500元。
二、案經臺灣屏東地方法院檢察署檢察官指揮法務部調查局屏東
    縣調查站暨屏東縣政府警察局屏東分局偵辦，並由屏東縣政
    府警察局屏東分局報告臺灣屏東地方法院檢察署檢察官偵查
    起訴。
     理  由
壹、證據能力部分：
一、證人林慶宏及證人謝秀芬於屏東縣調查站之陳述，均無證據
    能力：
(一)、被告方盛登、黃顯銘及彼等2 人辯護人聲請勘驗證人林慶宏
    、謝秀芬於屏東縣調查站之偵詢光碟，經本院於100 年7 月
    27日當庭勘驗，製有勘驗筆錄在卷可按（見本院卷一第161
    至254 頁）；對照原屏東縣調查站所製作之調查筆錄，該調
    查筆錄未將整個偵詢問、答過程內容作完整詳細之記載（按
    僅記載概要），因此，證人林慶宏及證人謝秀芬於屏東縣調
    查站之偵詢問、答過程內容，自應以本院上述勘驗結果為據
    ，合先敘明。
(二)、按被告以外之人於審判外之言詞或書面陳述，除法律有規定
    者外，不得作為證據，刑事訴訟法第159 條第1 項定有明文
    。查證人林慶宏、謝秀芬等2 人於屏東縣調查站之陳述，屬
    被告以外之人於審判外之言詞陳述，被告及其辯護人均否認
    彼等陳述之證據能力，且經本院上述勘驗結果，偵詢證人林
    慶宏、謝秀芬之調查員於偵詢之過程中，不時以「隔壁人家
    都說了，……，到時候檢察官收押，我們就不理了」、「那
    邊說是拿1 千，看是拿多少」、「……，你要老實講，因為
    旁邊已經有人承認了」、「……，你承認然後把錢交出來，
    在檢察官的處理就是緩起訴」、「人家隔壁都承認了，你不
    承認也沒有辦法」等語告知證人林慶宏（見證人林慶宏部分
    之勘驗筆錄）；「你兒子剛才應該都跟你講了」、「我跟你
    講，人家都說了，若你真的不說不要緊，你要怎麼說是你的
    自由，但是被收押我們不管」、「收押完你還是要說」、「
    你兒子都講了」、「不止你兒子啦有很多選民都講了」、「
    ……，你兒子已經講了，我們不是嚇唬你，……，不過如果
    你承認並把錢交出來，檢察官那邊可以做比較簡單的處理，
    可能就不用抓去關，……，你兒子他都說了，……，你兒子
    說2 千5 」、「還有2 個，還是要把你先生還有2 個小孩叫
    來」、「人家隔壁都承認了，你不承認也沒有辦法」等語告
    知證人謝秀芬（見證人謝秀芬調查局第1 次─99年6 月12日
    17時24分57秒至18時27分部分之勘驗筆錄），依此而論，殊
    難謂證人林慶宏、謝秀芬等2 人於屏東縣調查站之上開陳述
    ，彼等任意陳述信用性已受確實保障；而證人謝秀芬調查局
    第2 次即同日18時35分6 秒至20時27分15秒之調查筆錄，係
    在前次詢問完畢後之8 分6 秒後馬上為之，加上偵詢主體及
    所處環境均未改變，要難認上開妨害證人謝秀芬陳述意思自
    由之外在因素已全然消失，因此之故，同難謂證人謝秀芬上
    述調查局第2 次之陳述，其任意陳述信用性亦已受確實保障
    。易言之，證人林慶宏、謝秀芬等2 人於屏東縣調查站之上
    開陳述，因有上開情事，自難認具有可信之特別情況，而有
    證據能力。
二、證人謝秀芬於檢察官偵查中所為之陳述，有證據能力：
    按被告以外之人於偵查中向檢察官所為陳述，除顯有不可信
    之情況者外，得為證據，刑事訴訟法第159 條之1 第2 項定
    有明文。偵查中對被告以外之人（包括證人、鑑定人、告訴
    人、被害人及共同被告等）所為之偵查筆錄，或被告以外之
    人向檢察官所提之書面陳述，性質上均屬傳聞證據。惟現階
    段刑事訴訟法規定檢察官代表國家偵查犯罪、實施公訴，依
    法其有訊問被告、證人及鑑定人之權，證人、鑑定人且須具
    結，而實務運作時，檢察官偵查中向被告以外之人所取得之
    陳述，原則上均能遵守法律規定，不致違法取供，其可信度
    極高。證人謝秀芬於99年6 月12日下午8 時50分檢察官偵查
    中以證人身分接受檢察官偵訊，檢察官先告知謝秀芬依刑事
    訴訟法第181 條規定：證人恐因陳述致自己或與第180 條第
    1 項關係之人受刑事追訴或處罰者，得拒絕證言，是否了解
    ？證人謝秀芬表示了解；旋檢察官諭知具結之義務及偽證之
    處罰，並命證人謝秀芬朗讀結文後具結，隨即接受詢問（見
    99年度選偵字第172 號卷第10頁），查證人謝秀芬前揭接受
    檢察官偵訊時，其訊問主體已由調查站調查人員變更為檢察
    官，訊問之處所已由調查站變更為檢察署偵查庭，一旦訊問
    之人及所處環境改變，妨害證人意思自由之外在因素消失，
    則證人之意思自由自然隨之回復，此乃理所當然。尤其檢察
    官已經合法踐行告知義務，提醒證人謝秀芬得拒絕證言，證
    人謝秀芬亦表示了解後依法作證，且證人謝秀芬於偵查中經
    具結之陳述，並未曾提及檢察官在偵查時有不法取供之情形
    ，且亦無證據足以證明證人謝秀芬上開陳述有顯不可信之情
    況，且謝秀芬於原審法院及本院審理中亦已到庭接受詰問，
    足可認定業已保障被告詰問權，依刑事訴訟法第159 條之1
    第2 項規定，自得為證據（按被告方盛登、黃顯銘等2 人及
    其辯護人對於謝秀芬於檢察官偵查中所為陳述之證據能力，
    亦表示無意見─見本院100 年8 月1 日審判筆錄）。
三、按被告以外之人於審判外之陳述，雖不符刑事訴訟法第159
    條之1 至第159 條之4 之規定，而經當事人於審判程序同意
    作為證據，法院審酌該言詞陳述或書面陳述作成時之情況，
    認為適當者，亦得為證據；又當事人、代理人或辯護人於法
    院調查證據時，知有第159 條第1 項不得為證據之情形，而
    未於言詞辯論終結前聲明異議者，視為有前項之同意，刑事
    訴訟法第159 條之5 第1 項、第2 項定有明文。本判決以下
    所引用其餘之傳聞證據，除上述有爭執之部分外，被告、辯
    護人及檢察官，均未於言詞辯論終結前聲明異議，並表示同
    意作為證據（見本院卷一第109 頁、卷二第6 頁），本院審
    酌上開證據作成時之情狀，並無違法或不當等情形，且與本
    案相關之待證事實具有關聯性，認為以之作為本案之證據亦
    屬適當，爰依前揭規定，認均應有證據能力。
貳、實體部分：
一、訊之被告方盛登已坦承於99年6 月10日晚上約7 、8 時許，
    在其屏東縣竹田鄉○○村○○路229 巷53號住處交付2500元
    予黃顯銘收受；而被告黃顯銘亦坦承於99年6 月11日上午至
    屏東縣竹田鄉○○村○○路46號，將上開方盛登交付之2500
    元交予被告林龍和；另被告林龍和復坦承於99年6 月11日傍
    晚，將上開自黃顯銘收受之2500元交付給謝秀芬等情不諱，
    雖被告方盛登、黃顯銘均矢口否認有何交付賄賂，而約林龍
    和及其家人之投票權為一定行使之賄選犯行，另被告林龍和
    亦否認有何投票受賄犯行。被告方盛登辯稱：該2500元係投
    票當日招呼選民之工資，並非賄選買票之對價，伊從未講過
    要買票云云；被告黃顯銘則辯稱：被告方盛登有交給伊2500
    元，他說是工錢，要伊找人在投票當日在投票所前面招呼選
    民，伊就請林龍和幫忙，該2500元非買票的錢云云；被告林
    龍和則辯稱：黃顯銘有交2500元給伊，是要叫伊去幫忙，是
    工作之工資，並非買票的錢云云。惟查：
(一)、屏東縣竹田鄉第19屆鄉民代表選舉第二選區選舉候選人（投
    票日為99年6 月12日）候選人共4 人，其中登記3 號之候選
    人為被告方盛登，又被告林龍和及其家人（其妻謝秀芬及其
    3 個兒子林慶郎、林慶宏、林慶文）於上開選舉期間內，設
    籍於屏東縣竹田鄉西勢村，均係該屆竹田鄉第三選區鄉民代
    表選舉之具有投票權人之事實，有屏東縣選舉委員會100 年
    2 月23日屏選一字第1000000247號函附之臺灣省屏東縣竹田
    鄉第19屆鄉民代表選舉候選人名單、選務工作逐日進度表各
    1 份、被告林龍和全戶之戶籍資料在卷可憑（見原審卷第63
    至65頁、第30至32頁、第91至95頁、99年度選偵字第172 號
    卷第24頁），此部分之事實，堪以認定。
(二)、上開被告方盛登交付給被告黃顯銘，再由黃顯銘轉交給被告
    林龍和之2500元，係用以賄選之犯罪事實，業經證人謝秀芬
    於檢察官99年6 月12日偵訊中結證稱：「（問：本次代表選
    舉黃顯銘有無向你買票？）有的。是在這星期的某一天的晚
    上，他在我家門口叫我，我到門口與他聊天時，他跟我說【
    這次選舉拜託投給3 號】，然後他就離開了，星期四晚上我
    在倒垃圾，黃顯銘叫住我，並問我家裡面的人是否有在家，
    意思是要來找我們，我回答說：我們有事在忙，他就走了，
    然後星期五晚上我與我先生外出吃飯回來，回來後我先生洗
    好澡後就跟我說: 「顯銘仔」有拿錢過來，然後就將2500元
    交給我」、「（問：黃顯銘之前有無問妳妳家有幾票？）他
    沒有問我，但是他是我的鄰居，所以知道我家有幾人」、「
    （問：妳拿到錢後有告訴妳兒子說黃顯銘有拿錢過來，所以
    叫他要投給3 號？）有的。但我兒子（指林慶宏）跟我說:
    錢放妳那裡就好，意思是叫我留著貼補家用，我也有跟我另
    外二個小孩說，叫他們要投給3 號」、「（問：妳今天有無
    去投票？）有的。也是照黃顯銘交代我投給3 號的，我們全
    家5 個人（指被告林龍和、證人謝秀芬夫妻及3 個兒子）今
    天全部都有去投票」、「（問：為何黃顯銘只跟妳說拜託支
    持3 號，第2 次也只是問妳家裹的人是否在家，妳就知道他
    是要向妳買票? ）因為每次有選舉，只要有買票的情形，差
    不多都會知道」、「（問：妳是否承認受賄？）我認罪」等
    語明確（見99年度選偵字第172 號卷第10至12頁）。而證人
    謝秀芬於原審法院審理中亦結證稱：「有叫兒子投給3 號，
    我說那錢是爸爸拿錢給媽媽的，要投給3 號，說有人拿錢來
    ，那個人是黃顯銘」等語（見原審卷第48頁）。另證人林慶
    宏於原審法院審理中亦到庭結證稱：「之前在檢察官訊問時
    之證述實在（即檢察官問：陳述本件經過情形？林慶宏答：
    我昨天晚上回家之後，那時約8 、9 點，我媽媽告訴我說黃
    顯銘阿伯有拿錢過來，1 票是500 元，叫我要投給3 號的，
    我只知道這樣，我媽媽事後有告訴我說錢是黃顯銘交給我爸
    爸，我爸爸再轉交給我媽媽的，因為那時候我媽媽不在）」
    、「只有黃顯銘阿伯會跟我們拜票，其他的阿伯不會」、「
    （當天）我晚上八點在家，我在裡面聽到媽媽講，那時我意
    識不太清楚，我在跟人家聊天，我有聽到，所以我判斷是黃
    顯銘講的，因為我有聽到媽媽講，所以我才確定錢是黃顯銘
    拿來」等語（見原審卷第44至46頁），綜上所述，並互核上
    開證人謝秀芬與林慶宏之證述，詳細勾稽，足認被告黃顯銘
    交付予被告林龍和之2500元，係被告方盛登擬用以向林龍和
    家中有投票權人5 人（即被告林龍和、證人謝秀芬夫妻及彼
    等3 個兒子林慶郎、林慶宏、林慶文）買票，每1 票是500
    元賄選之代價無訛。此外，復有前林龍和所收受轉交其妻謝
    秀芬處理，於調查中由謝秀芬繳回經扣案之2500元賄款現金
    可資佐證，上開事實，同均足以認定。
(三)、證人謝秀芬於原審法院審理中改稱：伊丈夫林龍和於投票前
    1 天交給伊之2500元，是黃顯銘拿給之工資，是伊自己誤認
    為買票的錢等語（見原審卷第46至49頁）；另證人林慶宏於
    原審法院審理中亦改稱：「（問：你媽媽如何告訴你2500元
    的來源？）我媽媽跟我說是工資，人家有拿錢過來留下來買
    菜，我不知道是什麼錢等語（見原審卷第45頁反面）。然查
    ，證人謝秀芬及證人林慶宏等2 人此部分之改稱，與彼等2
    人前揭詳實證述不符，顯係迴護被告之詞，自難信採。
(四)、另被告方盛登、黃顯銘、林龍和等3 人雖均辯稱：該2500元
    係林龍和之工資云云。然查，被告方盛登於檢察官偵訊時陳
    稱：星期四（即99年6 月10日）晚上有拿2500元給黃顯銘，
    我是在我家拿給他的，我向他說看你要找誰在投票當天催票
    及在投票所招呼選民，這是工作費；我就交給他，並沒有說
    要找幾個人；只有找黃顯銘去找人負責在投票當天催票，我
    那個選區有5 個投開票所；黃顯銘是負責過溝投開票所，但
    是這2500元也不限定是過溝投開票所，所以我也不曉得黃顯
    銘是如何處理的，2500元沒有限定多少人，就都交給黃顯銘
    處理等語（見99年度選偵字第172 號卷第31至33頁）。被告
    黃顯銘於偵訊中則陳稱：我昨天（即99年6 月11日）有交給
    林龍和2500元，因為選舉當天需要有人在開票所外面坐，招
    呼要來投票的民眾，所以今天他就有在投票所外面招呼，這
    就是他這1 天的工資。我是昨天遊行的時候向他說：「明天
    選舉的時候，麻煩你找1 、2 個人在外面拉票及招呼民眾」
    ，他回答說好，我就說：「這是有工資的」，我就拿2500元
    給他，叫他明天來做工作人員；這2500元是方盛登出的，是
    方盛登在前天早上在他家，他就跟我說叫我找幾個人在門口
    招呼選民，然後就拿2500元給我；（問：既然有4 、5 個投
    票所，為什麼你把方盛登給你的錢全部都交給林龍和1 人?
    ）因為我只負責我那1 個投票所，其他的投票所我不知道他
    是請誰處理，林龍和今天與他太太及1 個兒子一起去「過溝
    投票所」，從今天早上7 點多一直要到下午投票結束，我也
    與他們一起在那邊，但是我下午3 點多要走的時候就沒有看
    見他兒子，林龍和與他太太都還在現場；本次選舉方盛登就
    只有這次拿2500元，他叫我找1 、2 個工作人員在投開票所
    前面拉票、幫忙招呼選民，他並沒有特別指名過溝投開票所
    ，但我是負責過溝，所以我想他是叫我找人到過溝投開票所
    幫忙；我拿錢給林龍和時向他說麻煩你找1 、2 個人在外面
    當工作人員；林龍和之前沒有定期在方盛登的服務處工作，
    林龍和並沒有常常去，偶爾會去而已等語（見99年度選偵字
    第172 號卷第21至23頁、第32至33頁）。被告林龍和於檢察
    官偵訊時則陳稱：這次選舉我有收到錢，黃顯銘給我2500元
    ，好像是星期四或星期五快中午的時候，是拿來我家給我的
    ，那時我家只有我1 個人，我正要開車出門，他就拿2500元
    給我說這是你的工錢，因為我都在方盛登的服務處幫忙泡茶
    ；（問：2500元是你做多久的工資? ）我不知道，收到錢當
    天晚上我就把錢交給我太太，我跟她說這是我做工的工錢；
    我昨天（即99年6 月12日）快8 點的時候先去投票，然後我
    去家家戶戶催票，然後就在收檳榔的集貨區泡茶，收檳榔的
    集貨區並不是投開票所，下午我有回家；我昨天有過去過溝
    投開票所前面，但是沒有固定；我不清楚為何工錢是2500元
    ，他拿給我多少我就收多少；黃顯銘沒有拜託我說投票當天
    要在投開票所幫忙，他拿錢給我的時候就只有說是工資，之
    後我就離開了等語（見99年度選偵字第172 號卷第30至31頁
    ）。依前揭被告方盛登所述，其交付2500元，係請黃顯銘僱
    人去投票所固票及催票之工資，並未限定人數；而依黃顯銘
    所述，該2500元是給林龍和於6 月12日在投票所外面，招呼
    來投票之民眾；然被告林龍和則稱該2500元係伊在方盛登的
    服務處幫忙泡茶的工錢，且「被告黃顯銘沒有拜託伊在投票
    當天要在投開票所幫忙」，職是以觀，被告林龍和之供述與
    方盛登、黃顯銘之供述已有不合。又林龍和若係在方盛登之
    服務處幫忙泡茶、打雜等事，則應由方盛登直接交付該2500
    元，或由黃顯銘在服務處直接交付即可，何需拿到林龍和之
    住處。又依被告黃顯銘所述，被告林龍和並未常去方盛登之
    服務處，只偶爾會去而已，則該2500元究係指何種勞務之工
    資，已有可疑。況林龍和於99年6 月12日上午近8 時許先去
    投票，之後去家家戶戶催票後，就在收檳榔的集貨區泡茶，
    林龍和固有去過溝投開票所前面，但不是固定在該投票所從
    投票待至開票結束，且其泡茶之檳榔集貨區亦非在投票所旁
    ，堪認林龍和於99年6 月12日投票當日，根本並未全日（從
    投票開始至開票結束）待在過溝投票所或其他投票所前，是
    被告方盛登、黃顯銘所稱該2500元係僱請被告林龍和在投票
    所固票之工資云云，顯與事實不符。又屏東縣竹田鄉第19屆
    鄉民代表選舉第二選區選舉共有5 個投票所，業據被告方盛
    登陳述在卷，被告黃顯銘亦明知該選區有4 、5 個投票所，
    則被告黃顯銘將被告方盛登交付之2500元，全數交給被告林
    龍和，僅足以看守1 個投票所，且1 日之工資即高達2500元
    ，而在投票所招呼民眾，並不須勞費心力，亦無須任何專業
    ，工時至多僅8 小時，該工資顯較行政院勞工委員會所訂定
    之每月基本工資1 萬7880元，經換算每日工資不到600 元之
    金額，高出甚多，與常情有違。況被告林龍和並未全日在該
    投票所招呼民眾，而係前往檳榔集貨區泡茶，自難認該2500
    元係林龍和在投票所招呼民眾之工資。次查，一般僱工工作
    ，理應將工作內容、工作人數及工資，詳為說明，惟觀之被
    告林龍和上述供稱：「我昨天有過去過溝投開票所前面，但
    是沒有固定；我不清楚為何工錢是2500元，黃顯銘他拿給我
    多少我就收多少；黃顯銘沒有拜託我說投票當天要在投開票
    所幫忙，他拿錢給我的時候就只有說是工資，之後我就離開
    」云云，顯與常情有悖，焉能採信。是被告方盛登、黃顯銘
    、林龍和前揭所辯：該2500元係工資云云，應是為了掩飾行
    賄、受賄之事實，而編造的藉口而已。
(五)、至於下列證人於本院審理中到庭作證，雖又分別證述如下：
    (1)證人即被告方盛登證稱：「（我叫黃顯銘）找3 至5 個人
    」、「我交代黃顯銘1 天的工資1 個人500 元」、「黃顯銘
    他說包括他共4 人，找林龍和、謝秀芬和他兒子」、「除了
    他們4 人工資外，剩下5 百元買香煙、檳榔招呼選民，後來
    是林龍和去買的」云云（見本院卷一第110 頁反面、第112
    頁、第113 頁）；(2)證人即被告黃顯銘證稱：「我是拿錢給
    林龍和，叫林龍和找」、「他就找他太太和兒子，在同一地
    方」、「工資事先沒有講，沒有固定」、「我2500元交給林
    龍和，叫他負責雇人」、「（泡茶、香煙、檳榔），候選人
    自己會準備」、「（選舉當天我）7 點多到」、「我到不久
    林龍和才到」、「林龍和到了，他老婆、兒子跟著一起到」
    、「之前我和林龍和在方盛登服務處講好投票當天他要來顧
    ，所以我拿錢給他時他就知道」云云（見本院卷一第114 頁
    反面、第115 頁、第116 頁）；(3)證人即被告林龍和證稱：
    「（黃顯銘拿2500元給你做什麼？）我幫他（按應指方盛登
    ）工作，在服務處【按應指投票當天投開票所前之招待所；
    以下同】幫忙」、「在那裡掃地，有村民來服務處時服務選
    民」、「我們是自願要支持方盛登的，因他做人好」、「我
    太太有去服務處幫忙，但我沒有注意去多久，我不清楚她何
    時去，我們沒有一起去，她去她的，我四處跑」、「（我兒
    子）有（去幫忙），他在過溝」、「（問：服務處有香煙、
    檳榔，是何人準備？是否你準備？）我不瞭解」、「服務處
    有提供香煙、檳榔，放在桌上」、「我平常買香煙1 包，檳
    榔50元，投票當天也像平常一樣，買自己要吃的檳榔、香煙
    」云云（見本院卷一第120 頁反面、第121 頁）；(4)證人謝
    秀芬證稱：「（我先生）有（拿2500元給我）」、「他拿25
    00元給我明天要去選舉的地方【到熱鬧】（台語音），幫忙
    做服務員」、「我和我兒子林慶宏去幫忙」、「（問：一開
    始是和你先生、小孩一起過去招待所？）沒有，何人有空就
    先去，是分批去」、「我先生先去，再來是我走路過去，我
    兒子騎機車過去」、「是3 人分批去」、「（問：到招待所
    是何人分配工作？）不知道」、「（問：沒有人分配工作怎
    麼知道要做什麼？）我忘記了」、「（問：這2500元是否要
    投票給方盛登的代價？）不是，是我先生去做工的工資，不
    是買票錢」云云（見本院卷一第122 頁反面至第126 頁）；
    (5)證人林慶宏證稱：「……，是後來投票當晚我媽媽說要給
    我500 元是我工資，但我沒有拿要我媽媽留下來買菜」、「
    （投票當天）有（去幫忙）」、「我過去時我媽媽已經在那
    裡，我9 點快10點過去，西勢、過溝兩邊我都有跑，我爸爸
    幫忙整理臨時招待所」、「（問：你在檢察官偵查時證稱：
    你媽媽有告訴你：黃顯銘有拿錢過來，1 票是500 元，叫你
    投給3 號，對於你在偵查中陳述，有何意見？）我媽媽當時
    沒交代清楚，是我會錯意」云云（見本院卷一第129 頁至第
    130 頁）。(6)證人林連化證稱：「（我去投票）他們在過溝
    大廟投票所那裡，我投票時有看到林龍和、林慶宏、謝秀芬
    」、「（看到他們）坐在那裡，大廟那裡有個涼亭，擺個桌
    子」、「（問：方盛登或方盛登身旁的人有無任何人拜託你
    幫方盛登買票？）沒有」云云（見本院卷一第127 頁）；(7)
    證人藍復民證稱：「（選舉當天）我有看到黃顯銘、林龍和
    、謝秀芬、林慶宏」、「我看到他們在過溝投票所前面和選
    民打招呼」、「是在方盛登擺的桌子那邊（看到林龍和等3
    人），謝秀芬、林慶宏他們沒有固定，是在那個範圍內走來
    走去，都在和選民打招呼」、「投票那天就不敢講（要投給
    誰），平常大家都很熟，大家見面都會打招呼」、「我在過
    溝投票所的時間不長，大約10幾分鐘就回去了，下午我就沒
    有出來」、「（問：方盛登這次選舉有無請何人而有發工資
    的？）我所瞭解的是沒有，沒聽說有這情形，我知道林龍和
    是殘障人士，方盛登同情他，叫他選舉那天招呼選民，給他
    一點走路工幫助他，其他沒有」、「（問：你是說誰發走路
    工給林龍和？你是如何知道，請說明清楚？）是之前方盛登
    看林龍和經濟狀況不好，平日有時會給林龍和300 、500 當
    花費，我是聽人家講的」、「（問：聽何人說的？）我也忘
    記了」云云（見本院卷二第7 至9 頁），觀之上開證人方盛
    登、黃顯銘、林龍和、謝秀芬、林慶宏等人之證言，微論與
    彼等之前之證述內容又有異，即以證人方盛登所陳稱：「我
    交代黃顯銘1 天的工資1 個人500 元」、「黃顯銘他說包括
    他共4 人，找林龍和、謝秀芬和他兒子」、「除了他們4 人
    工資外，剩下5 百元買香煙、檳榔招呼選民，後來是林龍和
    去買的」云云而論，其為了填補無法自圓「1 天的工資1 個
    人500 元，黃顯銘他說包括他、林龍和、謝秀芬和他兒子共
    4 人工資，亦僅為2000元，而非其原先所交付之2500元」說
    法，又陳稱：「剩下5 百元買香煙、檳榔招呼選民，後來是
    林龍和去買的」云云，然此，又顯然與證人證人黃顯銘所證
    稱：「（泡茶、香煙、檳榔），候選人自己會準備」，及證
    人林龍和所證稱：「（問：服務處有香煙、檳榔，是何人準
    備？是否你準備？）我不瞭解」、「服務處有提供香煙、檳
    榔，放在桌上」、「我平常買香煙1 包，檳榔50元，投票當
    天也像平常一樣，買自己要吃的檳榔、香煙」云云，不相符
    合，自難信以為真。另證人林連化、藍復民2 人雖證述：選
    舉當天有看到黃顯銘、林龍和、謝秀芬、林慶宏他們在過溝
    投票所前面和選民打招呼云云，均無法推翻本院前開之認定
    ；另證人林連化上開證述：方盛登或方盛登身旁的人沒有拜
    託伊幫方盛登買票云云，亦無法執之作為被告有利之證據；
    再者，證人藍復民上開證述：「我知道林龍和是殘障人士，
    方盛登同情他，叫他選舉那天招呼選民，給他一點走路工」
    、「我是聽人家講的、何人說的，我也忘記了」一節，微論
    其係聽聞而來之陳述，已難作為證據使用，且其所述：「方
    盛登叫他選舉那天招呼選民，給他一點走路工」之情，亦核
    與方盛登前揭陳述：「我向他（指黃顯銘）說看你要找誰在
    投票當天催票及在投票所招呼選民，這是工作費；我就交給
    他，並沒有說要找幾個人」之情有異，均難認與事實相符。
(六)、次查，經本院向屏東縣選舉委員會函調前揭選舉之關於屏東
    縣竹田鄉○○村○○路46號之選舉人名冊，據該選舉委員會
    檢送上述地址之選舉人名冊觀之，設籍於該地址之選舉人共
    有林龍和、謝秀芬、林慶郎、林慶宏、林慶文、林蘇桂見及
    林河標等7 人之情，固有屏東縣選舉委員會100 年7 月4 日
    屏選一字第1000000766號函及選舉人名冊影本各1 份在卷可
    按（見本院卷一第96至98頁）；又查，林河標是證人林慶宏
    之叔叔，固據證人林慶宏證述在卷（見本院卷一第129 頁）
    ，惟經本院質之：「林河標有無去投票」？證人林慶宏證稱
    ：「應該有，但我不會管這些」等語（見本院卷一第129 頁
    ），徵之證人謝秀芬亦證稱：「我家6 個人都去投票，我和
    我先生，3 個兒子林慶郎、林慶宏、林慶文，我婆婆林蘇桂
    見」等語（見本院卷一第125 頁反面），因此，在證人謝秀
    芬及林慶宏心中，林河標雖同係設籍於竹田鄉○○村○○路
    46號之選舉人，但彼等並非同一家人，殊無疑義。又被告林
    龍和之母親林蘇桂見，雖同設籍於屏東縣竹田鄉○○村○○
    路46號，惟林蘇桂見早於78年1 月17日創立新戶，有林龍和
    全戶基本資料5 紙及戶籍謄本2 份附審卷可按（見原審卷第
    30至32頁、第91至95頁），則被告林龍和與其母親亦非在同
    一戶內。是於被告林龍和戶籍內有投票權者僅有5 人，並非
    其辯稱之6 人，亦可認定（按證人謝秀芬於檢察官偵查中亦
    明確證述：「我們全家5 個人今天都有去投票」）。則有5
    位投票權人，每票500 元，合計正係2500元，是林龍和於原
    審辯稱：2500元買6 票無法整除云云，亦與事實不符。
(七)、綜上所述，被告方盛登委託黃顯銘交付予林龍和之2500元，
    顯與工資無關，而係基於對有投票權之人（被告林龍和、證
    人謝秀芬及林慶郎、林慶宏、林慶文等5 人）行賄之目的而
    為；而被告林龍和於收受被告方盛登委託黃顯銘所交付之25
    00元時，亦知悉係被告方盛登、黃顯銘希望其家人共5 人支
    持方盛登而交付之賄款；被告林龍和收受後，除應允同意投
    票支持方盛登外，又將上情告知，並將上述2500元交給其妻
    謝秀芬處理，謝秀芬除應允同意投票支持方盛登外，又將上
    情告知其子林慶宏，林慶宏亦應允同意投票支持方盛登，並
    表示其應分得之500 元由其母親謝秀芬留下貼補家用即可。
    從而，被告等前揭所辯，顯係事後卸責之詞，均不足採信。
    故本件事證明確，被告等之犯行洵堪認定，自應依法論科。
二、按公職人員選舉罷免法第99條第1 項之投票行賄罪，乃刑法
    第144 條投票行賄罪之特別法，以對於有投票權之人，行求
    期約或交付賄賂或其他不正利益，而約其不行使投票權或為
    一定之行使者，為構成要件。又因收受賄賂之有投票權人，
    刑法第143 條亦設有投票受賄罪之處罰規定，二者乃必要共
    犯中之對向犯，以彼此之間相互對立之意思，業經合致而成
    立犯罪（最高法院100年台上字第2956號判決意旨參照）。
    又公職人員選舉罷免法之投票行賄罪係侵害國家法益之罪，
    以一行為同時對多數有投票權之人交付賄賂，約其不行使投
    票權或為一定之行使，祇侵害一個國家法益，應僅成立一投
    票行賄罪。而該罪之預備犯，僅止於該罪著手實行前之準備
    階段，嗣若進而實行行賄之行為，即為行賄所吸收，不另論
    罪。則以一行為同時對多數有投票權人行賄，尚且論以一罪
    ，其以一行為同時對多數有投票權之人部分賄選，部分尚在
    預備賄選階段，尤僅能論以一罪（最高法院98年度台上字第
    928 、5887號判決意旨參照）。查本件被告方盛登、黃顯銘
    等2 人，對於林龍和、謝秀芬、林慶宏部分，因彼等相互間
    已達成賄選交付賄賂及收受賄賂意思之合致，已如前述，此
    部分應成立公職人員選舉罷免法第99條第1 項之對於有投票
    權之人交付賄賂罪；而對於林慶郎、林慶文部分，依卷證資
    料顯示，尚無確切證據足以證明證人謝秀芬亦已轉告賄選上
    情及將賄款轉交予有投票權之人林慶郎、林慶文收受，因此
    ，此部分尚僅止於預備賄選階段，是被告方盛登、黃顯銘等
    2 人對於被告林龍和行賄之同時，併委託其轉達彼等2 人行
    賄之意思及轉交賄款，而同時對其本人行賄及預備對彼等家
    屬多人行賄，即應認彼等2 人係以一行為同時實行賄選及預
    備賄選（嗣證人謝秀芬、林慶宏部分，亦已達成意思一致）
    ，自應論以一投票行賄罪。另核被告林龍和所為，則係犯刑
    法第143 條第1 項之投票受賄罪。被告方盛登、黃顯銘就上
    開犯行，彼此間有犯意聯絡及行為分擔，均為共同正犯。被
    告方盛登、黃顯銘前揭所犯預備投票行賄林慶郎、林慶文部
    分，雖未經檢察官起訴，惟此部分與前揭已起訴論罪科刑部
    分，有實質上一罪之關係，為起訴效力所及，本院自得併予
    審判。
三、原審就被告等3 人予以論罪科刑，固非無見；惟查：(一)無證
    據能力之證據，不得作為判斷被告犯罪事實存否之依據。查
    證人謝秀芬、林慶宏等2 人於於屏東縣調查站之陳述，均無
    證據能力，已如前述，然原審猶執之作為判斷被告等3 人犯
    罪事實存否之依據，容有未合。(二)被告方盛登、黃顯銘前揭
    所犯預備投票行賄林慶郎、林慶文部分，雖未經檢察官起訴
    ，惟此部分與前揭已起訴部分有實質上一罪之關係，為起訴
    效力所及，原審未併予審判，亦有未恰。(三)按共同正犯預備
    或用以行求期約或交付賄賂之全部或一部業經扣案，則該扣
    案部分之應沒收物既無發生重複執行沒收之虞，即無適用共
    犯連帶沒收原則之餘地（最高法院99年度台上字第4787號判
    決意旨參照）。扣案被告方盛登、黃顯銘對被告林龍和之家
    屬林慶郎、林慶文預備賄選行賄各500 元部分，既均在預備
    階段，已具論在前，依據前揭說明，應依公職人員選舉罷免
    法第99條第3 項規定，及依共同被告責任共同原則，各在被
    告方盛登、黃顯銘罪刑項下宣告沒收。原審漏未審酌賄賂之
    款項應區分「自己受賄」、「預備向其餘家屬行賄」2 部分
    ，而遽認全部賄款已交付受賄者，均依刑法第143 條第2 項
    宣告沒收，同有未合（最高法院98年度台上字第5887號判決
    意旨參照）。被告等3 人上訴意旨否認犯罪，雖均無理由，
    惟原判決既有上述可議，自應予以撤銷改判。審酌被告方盛
    登、黃顯銘前均無犯罪前科，有臺灣高等法院被告前案紀錄
    表2 份附卷可按，足見被告方盛登、黃顯銘等2 人素行尚佳
    ，然彼等2 人冀以賄選方式使特定候選人當選，嚴重破壞選
    舉制度之公平性及選賢舉才之功能，而被告林龍和礙於情誼
    及貪圖小利，不知謹慎行事，致罹刑典，亦屬不該；惟念及
    被告方盛登、黃顯銘等2 人所賄選交付之金錢為2500元，擬
    行賄對象亦僅5 人，被告林龍和所收受賄賂金額非多，暨被
    告等3 人犯後均未見有徹底悛悔之意等一切情狀，爰分別量
    處如主文所示之刑，並就被告林龍和所處之刑，諭知易科罰
    金之折算標準，並均依公職人員選舉罷免法第113 條第3項
    之規定各宣告褫奪公權，如主文所示。此外，按公職人員選
    舉罷免法第99條第3 項規定交付之賄賂，不問屬於犯人與否
    均沒收之，但如其賄賂已交付與有投票權之人收受，因收受
    者係犯刑法第143 條第1 項之投票受賄罪，其所收受之賄賂
    應依刑法第143 條第2 項之規定沒收，如全部或一部不能沒
    收時，追徵其價額，故犯投票行賄罪者已交付之賄賂自應依
    刑法第143 條第2 項之規定於其對向共犯投票受賄罪之從刑
    宣告沒收追徵，不得再依上開公職人員選舉罷免法之規定沒
    收，此有最高法院92年度台上字第4933號判決意旨可資參照
    ，是以被告方盛登、黃顯銘先前交付予被告林龍和之賄賂25
    00元（即事後謝秀芬主動交出經查扣之2500元），其中被告
    林龍和500 元部分（含已由謝秀芬收受其本人之500 元及證
    人林慶宏500 元部分），不應在被告方盛登、黃顯銘主文項
    下為沒收之諭知；而其中就被告林龍和所收受500 元部分，
    應在被告林龍和之宣告刑下諭知沒收。至於被告方盛登、黃
    顯銘其餘預備向林慶郎、林慶文行賄所交付之1000元（每人
    各500 元）部分，既尚無證據證明已與有投票權人林慶郎、
    林慶文達成意思一致，並由彼等2 人收受，則此部分不問屬
    於犯人與否，應依公職人員選舉罷免法第99條第3 項，於被
    告方盛登、黃顯銘主文項下為沒收之諭知。至於謝秀芬已收
    受其本人之500 元及證人林慶宏500 元部分，亦不宜於在被
    告林龍和之宣告刑下一併諭知沒收，附予敘明。
四、查被告林龍和前有竊盜（68年所犯，經判處有期徒刑7 月）
    、賭博（71年及85年所犯，各經判處有期徒刑6 月，後罪於
    85年6 月10日執行完畢）前科，有前述臺灣高等法院被告前
    案紀錄表1 份附卷可按，查：被告林龍和其於最後1 罪之賭
    博罪執行完畢後5 年內，固未曾因故意犯罪受有期徒刑以上
    刑之宣告，雖足見其尚非經常犯罪之人，但其於犯本件之罪
    後，始終未能面對真實情況，勇於認錯改過，自難認其前開
    所宣告之刑以暫不執行為適當，而有宣告緩刑之必要，併予
    敘明。
據上論斷，應依刑事訴訟法第369 條、第364 條、第299 條第1
項前段，公職人員選舉罷免法第99條第1 項、第2 項、第3 項、
第113 條第3 項，刑法第11條、第28條、第143 條第1 項、第2
項、第41條第1 項前段、第37條第2 項、第3 項，刑法施行法第
1條 之1 ，判決如主文。
本案經檢察官施慶堂到庭執行職務。
中    華    民    國   100    年    8     月    15    日
                  刑事第十一庭  審判長法  官  翁慶珍
                                      法  官  孫啟強
                                      法  官  石家禎
以上正本證明與原本無異。
被告林龍和部分不得上訴。
其餘如不服本判決應於收受本判決後10日內向本院提出上訴書狀
，其未敘述上訴理由者，並得於提起上訴後10日內向本院補提理
由書狀（均須按他造當事人之人數附繕本）「切勿逕送上級法院
」。
中    華    民    國   100    年    8     月    15    日
                                      書記官   熊惠津
附錄本判決論罪科刑法條：
公職人員選舉罷免法第99條第1項、第2項
對於有投票權之人，行求期約或交付賄賂或其他不正利益，而約
其不行使投票權或為一定之行使者，處3 年以上10年以下有期徒
刑，得併科新臺幣1 百萬元以上1 千萬元以下罰金。
預備犯前項之罪者，處 1 年以下有期徒刑。
中華民國刑法第143條第1項
（投票受賄罪）
有投票權之人，要求、期約或收受賄賂或其他不正利益，而許以
不行使其投票權或為一定之行使者，處3 年以下有期徒刑，得併
科5 千元以下罰金。